臺灣臺南地方法院民事判決　　　　　　　95年度訴字第1620號
原　　　告　丙○○○
訴訟代理人　林瑞成律師
被　　　告　甲○○
訴訟代理人　鄭慶海律師
上列當事人間請求確認土地優先購買權不存在事件，經本院於民
國96年4月10日言詞辯論終結，判決如下：
    主  文
原告之訴駁回。
訴訟費用由原告負擔。
    事實及理由
一、原告起訴主張：訴外人林水池所有坐落台南市○○區○○段
    303、304、305 地號土地（下稱系爭土地）經本院95年度執
    字第4965號強制執行事件於民國95年 8月22日進行拍賣，由
    原告與訴外人蘇修慶、蘇詠傑以新台幣（下同）6,305,000
    元得標。被告於上開強制執行程序中主張對系爭土地有承租
    權，租期自83年3月1日起至103年2月29日止，被告承租系爭
    土地興建房屋，依土地法第 104條規定對系爭土地有優先承
    買權，惟系爭土地上編定門牌號碼台南市○○區○○路 3段
    392之 46建物（下稱系爭建物），為非法搭建之違章建築，
    隨時會被拆除，即不受土地法第 104條之保護；且依該條規
    定得主張優先購買之權利者，應以房屋所有人為限，系爭建
    物並非被告興建，亦非被告所有，其就系爭土地之出賣，自
    無優先承買權等語。並聲明：求為確認被告就系爭土地優先
    承買權不存在。
二、被告則以：系爭建物係被告向訴外人林水池承租系爭土地後
    所興建，並自83年 5月起經台南市稅捐稽徵處安南分處核課
    房屋稅，以被告名義納稅至今達十多年之久，被告自為系爭
    建物之所有人，依土地法第104條規定「基地出賣時.... 承
    租人有依同樣條件優先購買」，係以基地存在租賃關係為成
    立要件，申言之，若房屋與基地之間存在租賃關係，則地上
    建物是否合法建物或違章建物均不影響基地租賃契約之效力
    ，法條亦未明文規定只有合法之建物始得承租基地興建，系
    爭建物雖屬違章建築，惟仍屬依法課徵房屋稅而獲政府承認
    可使用之建物，依土地法第 104條之規定，被告自享有優先
    承買權，原告任意憑空主張被告非房屋所有權人，又不能舉
    證被告非房屋所有權人，亦不影響被告基於土地承租人可享
    有優先承買之權。又本院95年度執字第4963號民事強制執行
    事件拍賣訴外人林水池所有系爭土地時，於拍賣公告中已明
    確載明承租人甲○○（即被告）對系爭土地有優先購買權之
    條件，而訴外人林水池對此買賣條件亦無異議，且原告於投
    標前亦未向法院聲明對上開優先購買權之條款保留爭訟之權
    利及理由，仍無條件依據拍賣公告投標應買應認原告亦係同
    意被告有優先購買權之買賣契約條件下投標應買，依該條款
    對原告自有拘束之效力，茲原告待法院通知被告行使優先購
    買權並繳納價金後又提起本訴，自與買賣契約之約定有違，
    應認原告提起本件訴訟欠缺權利保護要件之訴訟利益等語，
    資為抗辯。並聲明：請求判決原告之訴駁回。
三、按法律關係之存在否不明確，致原告在私法上之地位有受侵
    害之危險，而此危險得以對於被告之確認判決除去之者，即
    得依民事訴訟法第247條之規定提起確認之訴（最高法院52
    年台上字第1922號判例意旨參照）。本件原告主張其係前開
    執行事件拍賣標的之拍定人，並否認被告對標賣標的即系爭
    土地之優先承買權，則被告就系爭土地是否有優先承買權存
    否在兩造間即不明確，原告有確認利益，原告人自得提起本
    件確認之訴，合先敘明。
四、兩造不爭執之事實：
（一）系爭台南市○○區○○段303、304、305地號土地為訴外
      人林水池所有，經林水池之債權人台南市農會聲請本院強
      制執行，經本院95年度執字第4965號強制執行定期於民國
      95年8月22日進行第3次公開拍賣，由原告與訴外人蘇修慶
      、蘇詠傑共同以新台幣6,305,000元之價格得標。
（二）本院95年度執字第4965號強制執行事件於拍賣公告備註第
      6點中有載明承租人甲○○對所拍賣之土地有優先購買權
      。
（三）被告與訴外人林水池就系爭三筆土地訂有租賃契約，租期
      自83年3月1日起至103年2月29日止。
（四）系爭土地上搭建有門牌號碼台南市○○區○○路3段392
      之46號之未保存登記建物。
五、兩造爭執要旨：
（一）有關系爭土地上之系爭建物係屬何人所有部分：
  １、按私文書經本人或其代理人簽名、蓋章或按指印或有法院
      或公證人之認證者，推定為真正，民事訴訟法第358條第1
      項定有明文。查被告主張自83年3月1日起即向訴外人林水
      池承租系爭土地，與林水池間簽訂有土地租賃契約之事實
      ，業於本院95年度執字第4965號執行事件提出有林水池簽
      名蓋章之土地租賃契約一份為證，而該租賃契約書之真正
      ，於上開執行事件中並未經訴外人林水池爭執過，則依前
      揭規定該租賃契約書即推定為真正，況原告於本院審理提
      示上開租賃契約書時，亦未表示爭執，並於本院96年 1月
      12日協議兩造簡化爭點時，原告對被告與訴外人林水池就
      系爭三筆土地訂有租賃契約，租期自83年3月1日起至103
      年2月29日止之事實已表示不爭執並同意列為不爭執事實
      ，則上開事實即堪認定，原告於96年4月10日又具狀主張
      上開土地租賃契約係臨訟虛偽書立云云，本院認無可採，
      先予敘明。
  ２、次按當事人主張有利於己之事實，就其事實有舉證之責任
　　　，民事訴訟法第 277條定有明文。又事實有常態與變態之
      分，其主張常態事實者無庸負舉證責任，反之，主張變態
      事實者，則須就其所主張之事實負舉證責任；又「上訴人
      起訴主張表意人與相對人通謀而為虛偽意思表示者，應就
      此虛偽意思表示之事實，負舉証責任」，最高法院著有86
      年度台上字第891號判決、48年度台上字第29號判例可資
      參照。查，被告主張系爭建物係被告於83年向訴外人林水
      池承租系爭土地後所興建等情，業據於強制執行事件中提
      出土地租賃契約書一份為證，又經本院向台南市稅捐稽徵
      處安南分處調閱系爭建物設籍課稅資料，據該處函覆房屋
      設籍課稅資料所示系爭建物確係由被告申報設籍課稅，並
      於申明書上載明係被告於83年4月7日興建完成，並檢附有
      土地所有權人即訴外人林水池所立之切結書載明「土地於
      83年4月7日同意甲○○搭建鐵厝使用」等語，而由稅捐稽
      徵處設籍課稅，有該處96年1月24日南市稅安字第0962200
      9960號函及所附之稅籍資料在卷可憑，房屋稅籍資料雖僅
      屬行政管理上之資料，惟一般而言，登記為納稅名義人即
      應負擔房屋稅繳納義務，通常應係就該房屋有實際收益使
      用權利之人，始願意負擔該義務，是違章建物之納稅名義
      人即為該房屋之所有權人，係屬常態，被告與土地所有權
      人林水池既向稅捐稽徵處申報切結系爭建物為被告所興建
      並申報登記為納稅義務人，已如前述，可信其為系爭建物
      所有權人，原告抗辯系爭建物非被告所興建係與林水池、
      林海添通謀虛偽簽立土地租賃契約書並申報納稅云云，即
      屬變態之事實，依前揭說明，應由原告就此變態之事實負
      舉證責任。
　３、原告主張訴外人乙○○於本院95年度執字第4965號強制執
      行中曾具狀陳述系爭建物係乙○○所興建，故系爭建物並
      非被告所興建等語，惟觀之訴外人乙○○於上開強制執行
      事件中自行陳報之資料中提出有房屋租賃契約書一份，該
      房屋租賃契約書明確載明乙○○為建物之承租人，出租人
      則為被告，有乙○○於上開執行事件中所提出之房屋租賃
      契約書一份在上開執行卷內可參，足見系爭建物係乙○○
      向被告所承租，乙○○若係系爭建物之所有人何可能簽立
      上開租賃契約書載明係以支付租金方式向被告承租系爭建
      物使用，且乙○○於本院審理時亦具結證稱：「..。303
      、304、305地號土地上面本來就有鐵皮屋，鐵皮屋是何人
      所有我不清楚，當初我是向林水池的兒子承租土地及上面
      的鐵皮屋，林水池的兒子說鐵皮屋是甲○○的，租金是每
      月壹萬八千元，從九十二年十月五日開始承租，之受有再
      多租對面的一塊土地又多租金壹仟五百元，一直承租到現
      在。」「（為何陳報狀寫土地建物搭建費用共壹佰七十五
      萬元？）因為我後來有整修，我承租的時候鐵皮屋是有主
      建物存在，裡面是空屋，我有整修土地地面、加裝水電、
      搭建廁所、前面又增建，總共花了壹佰七十萬元左右，我
      有整修了好幾次。」等語（參本院96年2月13日言詞辯論
      筆錄），足見系爭建物並非證人乙○○所出資興建僅係有
      整修、增建之情形，並不影響系爭建物所有權之歸屬關係
      ，原告以證人乙○○於執行事件中所陳述之整修、增建情
      事，主張系爭建物係乙○○所興建應由乙○○取得所有權
      云云，自無可採。
  ４、又原告主張系爭建物最初向台南市安南區戶政事務所申請
      編訂門牌係由林水池申報為其所有，迄至94年 3月25日台
      南市安南區戶政事務所將原門牌「頂安里19鄰北安路三段
      488 號之1」改編為「同里鄰北安路三段392之46號」時，
      乃通知房屋所有人林水池及代理人林海添，而未通知被告
      ，有台南市稅捐稽徵處安南分處上開函所附之台南市安南
      區戶政事務所南安戶字第 01775號函可憑，足證系爭建物
      係訴外人林水池所有等語，惟查，台南市稅捐稽徵處安南
      分處所函覆之系爭建物設籍課稅資料中雖附有原告所主張
      之台南市安南區戶政事務所上開函文，惟上開函文僅足以
      證明台南市安南區戶政事務所曾通知訴外人林海添、林水
      池系爭建物門牌改編之事實，且觀之該函文內容係答覆受
      文者所查事項，並非主動通知門牌整編事實，足見戶政事
      務係因訴外人林海添查詢戶籍門牌而逕答覆林海添系爭建
      物門牌改編事宜，並無從證明林水池或林水池曾向戶政事
      務所申報系爭建物為其所有之事實，況戶政事務所所掌理
      之事項係身分登記、遷徙登記、登記之申請、變更、更正
      及撤銷事項等有關戶籍登記業務相關事項，與房屋所有權
      歸屬並無關聯，原告主張林水池有向戶政事務所申報系爭
      房屋為其所有，顯與戶政事務所所掌事項不符，不足採信
      ，亦無從以上開函文證明系爭建物係屬林水池出資興建為
      其所有。
  ５、又原告主張被告所提出之土地租賃契約書簽訂日期為83年
      3月1日，惟被告於93年10月5日向台南市稅捐稽徵處安南
      分處申報房屋稅時所附之林水池切結書卻謂於83年4月7日
      同意被告搭建鐵厝使用，二者日期顯有出入，足證租賃契
      約書係臨訟書立云云，惟土地租賃契約書簽立日期與同意
      興建房屋日期不同，並無何違常情之處，原告徒以上開日
      期不同主張土地租賃契約書係虛偽簽立，尚無可採，此外
      ，原告亦未提出其他證據足以證明被告與林水池間就系爭
      土地租賃契約有通謀虛偽意思之情事，原告上開主張，即
      無足取。
  ６、綜上，原告既未能舉證證明系爭建物有其他所有權人，則
      由被告提出之土地租賃契約書、房屋設籍課稅相關資料所
      示及證人乙○○之證述，被告主張系爭建物為其所有，本
      院認堪予採信。
（二）有關違章建築是否得主張土地法第 104條之優先承買權部
      分：
      按基地出賣時，地上權人、典權人或承租人有依同樣條件
      優先購買之權；出賣人未通知優先購買權人而與第三人訂
      立買賣契約者，其契約不得對抗優先購買權人，土地法第
      104條第1項前段、第 2項後段定有明文。上開規定旨在使
      地上建物之利用與其基地所有權合歸於一人，藉以發揮土
      地之利用價值，盡經濟上之效用，並避免租賃關係消滅後
      ，建物因無使用土地權限遭拆除還地，防杜紛爭。又違章
      建築雖因違反行政上建築管理規則致無從辦理所有權移轉
      登記，然並非不得為交易、讓與之標的；且依土地法第10
      4條第1項規定意旨，亦無囿限於業經保存登記（所有權第
      一次登記）之房屋始有其適用。查系爭建物雖屬違章建築
      ，然依前所述，系爭建物係屬被告所有，而被告與系爭土
      地之所有人林水池確簽訂有土地租賃契約書，亦已如前述
      ，再參諸土地租賃契約書第 5條亦載明乙方（即被告）得
      自行在租賃物上搭建鋼鐵造建物供己使用，堪認被告確係
      以在訴外人林水池所有之系爭土地上有房屋為目的而租用
      基地。揆之首揭說明，被告本於上開基地租賃承租人之身
      分，於系爭土地出賣時，自得主張優先購買權。從而，原
      告訴請確認被告就伊與訴外人於95年 8月22本院拍賣以新
      台幣 6,305,000元得標之系爭土地之優先購買權不存在，
      為無理由，不應准許。
六、結論：原告之訴為無理由，依民事訴訟法第78條，判決如主
    文。
中　　華　　民　　國　　96　　年　　4　　月　　 24　　日
                  民事第五庭    法　官　童來好
以上正本係照原本作成
如對本判決上訴，須於判決送達後20日內向本院提出上訴狀
中　　華　　民　　國　　96　　年　　4　　月　　 24　　日
                                書記官　卓春成
